臺灣臺北地方法院民事裁定　　　　　　　100年度聲字第751號
聲　請　人　魏天寶
相　對　人　駐越南台北經濟文化辦事處
法定代理人　黃志鵬
代　理　人　賴銘琪
上列異議人對於相對人駐越南台北經濟文化辦事處否准其驗證之
申請，聲明異議，本院裁定如下：
    主  文
異議駁回。
    理  由
一、按駐外領務人員，得依法令授權，於駐在地辦理公證事務，
    公證法第150條第1項定有明文。次按請求辦理之公證事務有
    請求之內容違反中華民國法令或為無效之法律行為及請求目
    的或文書內容顯然不法、不當或不符中華民國利益者，領務
    人員應拒絕之；請求人或利害關係人認領務人員辦理公證事
    務有違法或不當者，得以書面提出異議。領務人員認異議有
    理由時，應於三日內為適當之處置；如認異議為無理由時，
    應附具意見書，於三日內報請駐外館處館長核定；館長應於
    五日內核定或轉報外交部核定，並副知異議人。駐外館處館
    長或外交部認異議為有理由時，應以書面命領務人員另為適
    當之處置；如認為無理由時，應由領務人員附具意見書，陳
    請外交部轉送外交部所在地之地方法院裁定之，駐外領務人
    員辦理公證事務辦法第7條第1項第4款、第6款及第8條分別
    定有明文。又領務人員於面談時認定有假結婚之疑慮，得視
    具體個案情狀，本於職權適用上開辦法及公證法第15條、第
    70條、公證法施行細則施第51條等相關規定認定之，司法院
    秘台廳民三字第0980024575號函釋參照。
二、異議意旨略以：異議人於民國100年2月28日與越南籍女子黎
    氏心（LE THI TAM）於越南完成結婚登記，並依規定完成越
    南政府文書驗證，然二次簽證面談均未通過，相對人於100
    年10月30日以越南字第1000002243號函覆，以異議人與越籍
    女子黎氏心對結婚重要事實陳述不一為由而駁回異議人驗證
    結婚文件之聲請。然相對人拒絕異議申請之處分有下列違法
    之處：
(一)依駐外領務人員辦理公證事務辦法第2條規定，被授權於駐
    在地辦理公證事務者，以派駐於駐外館處承辦領務，具有外
    交領事人員資格或經外交部核准之駐外領務人員為限，而中
    華民國駐外使領館、代表處、辦事處或其他經外交部授權之
    駐外館處，並無辦理此項事務之權限，則相對人並無辦理文
    書驗證之權限，更無拒絕異議人結婚登記申請文書驗證之權
    力。
(二)又駐外領務人員就其駐在地外國文書之證明或認證，作成於
    中華民國境內使用之公證文書，或對請求辦理之公證事務，
    作出拒絕請求、限期補正、付與拒絕理由書、另為適當處置
    等處分，乃至報請駐外館處館長核定或陳請外交部轉送法院
    裁定前附具意見書，均係依駐外領務人員辦理公證事務辦法
    第4條第1項第3款、第7條第1項第6款、第3項及第8條規定授
    權而辦理公證事務之一部，其公證書或認證文書之作成，與
    公證人依公證法執行公證及認證事務，並無不同。而公證事
    件係屬非訟事件，公證人或駐外領務人員就具體公證事件僅
    得依公證法及其施行細則暨其授權之法令為形式上審查，就
    有關實體上權利義務法律關係並無審查權限。且文書之驗證
    僅在認證其文書出處或其上之簽明屬實，即認證文書形式上
    之真正，自無須為實體上之審查。然相對人僅以兩次面談紀
    錄逕認異議人與越南籍女子黎氏心無結婚之真意，而否准異
    議人之申請，顯係就待證文件表彰當事人是否有結婚真意及
    婚姻是否有效之實體問題加以認定，已逾越非訟事件應形式
    上審查之原則。
(三)按公證法第72規定，公證人對於請求公證之內容是否符合法
    令或對請求人之真意有疑義時，應就其疑慮向請求人說明；
    如請求人仍堅持該項內容時，公證人應依其請求作成公證書
    。但應於公證書上記載其說明及請求人就此所為之表示。依
    同法第107條規定，亦為認證所準用。是以，公證人對於請
    求公證之內容是否符合法令，在認知或解釋上如有懷疑，甚
    或對請求人請求公證之真意有所不明時，自應將其疑慮一一
    說明，並為適當之曉諭。又上述有疑義之情形，於向請求人
    說明後，若請求人仍堅持其意見，而公證人之疑慮猶存時，
    公證人宜仍依其請求而為公證，以應事實需要；惟須於公證
    書上記載其說明及請求人仍堅持其請求公證之情形，以明責
    任，尚不得逕為拒絕請求人之請求，此觀該條立法理由第二
    項自明。足見公證人或駐外領務人員辦理公證及認證事務時
    ，除有公證法第70條及第15條所定法定拒絕事由存在，認為
    確有違法、無效或不得公證之情形，得予拒絕者外，對於請
    求公證之內容是否符合法令或對請求人之真意有疑義時，僅
    得就其疑慮向請求人說明後，於請求人仍堅持該項內容時，
    在其作成之公證書或認證文書上，記載其說明及請求人就此
    所為之表示，尚不得拒絕請求人之請求。準此，相對人至多
    僅得於認證時加註「未通過簽證或結婚面談」等文字記載，
    尚不得拒絕異議人文書驗證之申請。綜上，相對人否准驗證
    異議人之結婚登記文書，於法有違，爰請求相對人即依法驗
    證上開文書等語。
三、相對人則以：異議人與越南籍女子黎氏心向相對人請求驗證
    其越南結婚證書，以利回臺完成結婚登記，相對人遂安排渠
    等分別於100年5月30日及10月4日進行面談，惟渠等就其交
    往過程等重要事項陳述多不一致，故難認渠等具有結婚之真
    意。又越南籍女子黎氏心於在臺工作期間有逃跑紀錄，遭內
    政部入出國及移民署管制入境，管制效期至104年9月8日，
    而其若與在我國境內設有戶籍之國民結婚且獲准居留，依就
    業服務法第48條第1項第2款規定，即毋庸向行政院勞工委員
    會申請工作許可證而得享有工作權。是相對人對於異議人與
    越南籍女子黎氏心間結婚之真實性尚有疑慮，經綜合研判後
    認定異議人與越南籍女子黎氏心欲藉由假結婚之方式，以規
    避我國對於藍領外籍勞工來臺工作之相關規範，則異議人請
    求相對人驗證其與越南籍女子黎氏心之越南結婚證書之目的
    ，除屬顯有不法、不當或不符我國利益之情形外，亦違反民
    法第87條第1項之規定，爰依駐外領務人員辦理公證事務辦
    法第7條第1項第6款拒絕異議人之請求。而異議人對於相對
    人拒絕驗證之處分提出異議，相對人認異議人異議無理由，
    遂附具意見書，報請外交部核定，經外交部審視後亦認異議
    無理由，為此相對人爰提出本件答辯書並陳請外交部轉送鈞
    院裁定等語。並聲明：異議人之聲明異議駁回。
四、經查：
(一)按駐外領務人員，得依法令授權，於駐在地辦理公證事務；
    第一項之授權辦法，由司法院會同行政院定之，公證法第15
    0條第1項、第3項分別定有明文。又領務人員辦理驗證程序
    所依據之駐外領務人員辦理公證事務辦法，乃依公證法第15
    0條第3項授權所訂定，此於駐外領務人員辦理公證事務辦法
    第1條已有明定，是領務人員辦理驗證程序所依據駐外領務
    人員辦理公證事務辦法乃法律授權明定。而公證法第150條
    係規定：「駐外領務人員，得依法令授權，於駐在地辦理公
    證事務。前項人員辦理公證事務時，除不得作成第13條之公
    證書外，準用本法之規定。第一項之授權辦法，由司法院會
    同行政院定之。」。又公證法第15條、第70條規定：「公證
    人非有正當理由，不得拒絕請求人之請求。公證人拒絕請求
    時，得以言詞或書面為之。但請求人要求說明其理由者，應
    付與理由書。」、「公證人不得就違反法令事項及無效之法
    律行為，作成公證書。」，而前開駐外領務人員辦理公證事
    務辦法第7條第1項第4款規定核與公證法第70條規定相同，
    而第6款規定，顯係就公證法第15條之正當理由所為之具體
    列舉規定，並無違背其母法公證法，故於請求辦理之公證事
    務有請求之內容違反中華民國法令或為無效之法律行為及請
    求目的或文書內容顯然不法、不當或不符中華民國利益者，
    領務人員自應法拒絕，合先敘明。
(一)相對人分別於100年5月30日、10月4日安排異議人與越南籍
    女子黎氏心進行面談，依據卷附面談報表及面談紀錄所載，
    就女方有無去過男方家、是否過夜、家庭情況為何等節，異
    議人於第一次面談時表示：「女方去過男方家兩三次，看過
    媽媽、妹。有住過兩次，都住一晚，住同一房間，公寓4樓
    ，總共4樓，沒有在家吃晚餐，沒有吃早餐，家裡很少開伙
    ，都與家人在外面吃飯」。異議人於第二次面談卻表示：「
    有去過三次，男方家四樓公寓加蓋一層，男方住家加蓋樓，
    女方沒在男方家住過，只有在男方家吃晚飯兩次。」，可知
    異議人自身就相同事項於先後兩次面談之陳述已不一致。而
    越南籍女子黎氏心於第一次面談時表示：「女方去過男方家
    3 次，每次都在男方家過夜，曾看過男方母親與妹妹。男家
    共有4樓。女方曾在男方家用餐，早餐也用過，餐由男母煮
    。」；第二次面談時卻表示：「女方曾去過男方家3次，男
    家有3層樓，沒有電梯。女方曾在男家用餐3次，過夜1次。
    」等語，顯見除越南籍女子黎氏心先後陳述不一外，與異議
    人之陳述亦有出入。又就兩人交往情形乙節，異議人於第一
    次面談時表示：「台中逛街、新竹五峰寺、木柵動物園。」
    ，越南籍女子黎氏心則表示：「雙方曾去過第一廣場、南投
    廟裡、台中市逛街，吃零食、火鍋等，惟未去過台北動物園
    。」。復異議人與越南籍女子黎氏心於第一次面談時均稱於
    異議人住處發生第一次親密關係，於第二次面談時卻均改稱
    於台中旅社，當天未過夜等語，足見異議人與越南籍女子黎
    氏心之陳述有諸多不一之處，前後說詞反覆。且若誠如異議
    人於第一次面談時所稱兩人交往一年多等語，衡諸常情，雙
    方應已有相當程度之瞭解認識，惟觀諸渠等之面談紀錄，異
    議人與越南籍女子黎氏心就相對人提問之陳述存有諸多相互
    矛盾、不吻合之處，則兩人是否確有結婚之真意，自非無疑
    。復參以越南籍女子黎氏心前於來臺工作期間曾有逃跑紀錄
    ，不無透過假結婚方式以規避我國對於藍領外勞來臺工作相
    關規範之可能，則異議人請求辦理之公證事務目的顯然涉及
    不法、不當或不符我國利益，揆諸前揭說明，相對人否准異
    議人驗證之申請，經核並無違反經驗法則或有何明顯矛盾不
    可採之處，異議理由全未具體指摘相對人前揭論理過程有何
    瑕疵，亦未提出任何證據證實其與越南籍女子黎氏心兩人之
    陳述為真，從而，相對人依此否准異議人驗證之申請，於法
    並無不合，異議人指摘原處分不當，求予廢棄，為無理由。
(二)異議人雖辯稱相對人不具駐外領務人員資格，不得辦理文書
    驗證事務云云，惟按外交部設領事事務局，其組織以法律定
    之；關於領事事務之各項證明業務屬外交部設領事事務局職
    掌事項之一，外交部組織法第20條之1及外交部領事事務局
    組織條例第2條第1項第3款分別定有明文。又按在未設領館
    之處所，得酌設商務代表處，或酌派名譽領事；駐外代表機
    構依其任務性質及業務區域，分為代表處及辦事處兩類。凡
    以一國為業務區域者，設代表處，其地位相當於大使館；以
    一國中之某一地區為業務區域者，設辦事處，其地位相當於
    總領事館或領事館，駐外使領館組織條例第13條、外交部駐
    外代表機構組織規程第4條亦分別有明文規定。查我國於越
    南未設有使領館，揆諸上揭規定，得設立代表處或辦事處，
    而本件相對人為我國外交部設立於越南之代表處，其地位相
    當於大使館，為外交部轄下單位，屬駐外領務人員辦理公證
    事務辦法第2條所定派駐於中華民國駐外使領館、代表處、
    辦事處或其他經外交部授權機構等駐外館處，辦理驗證文件
    等事項則為其職掌事務，是相對人自有辦理文件證明之權限
    ，異議人以前開情詞置辯，殊無可採。
(三)異議人另辯稱相對人僅得形式審查，不得就其有無結婚之真
    意為實體審查，相對人僅得於認證時加註「未通過簽證或結
    婚面談」等文字記載，尚不得拒絕異議人文書驗證之申請云
    云。然查，前開公證法第70條及駐外領務人員辦理公證事務
    辦法第7條第1項第4款、第6款規定文義觀之，法規已明確要
    求於就規定之事由，辦理公證事務之人員應為實質審查，否
    則如何就違反法令事項、無效之法律行為、請求辦理之公證
    事務有請求之內容違反中華民國法令或為無效之法律行為及
    請求目的或文書內容顯然不法、不當或不符中華民國利益者
    拒絕公證。而公證法第72條規定，公證人對於請求公證之內
    容是否符合法令或對請求人之真意有疑義時，應就其疑慮向
    請求人說明；如請求人仍堅持該項內容時，公證人應依其請
    求作成公證書。但應於公證書上記載其說明及請求人就此所
    為之表示，觀諸立法理由：「一、本條新增。二、公證人對
    於請求公證之內容是否符合法令，在認知或解釋上如有懷疑
    （例如公證內容應適用外國法，依該外國法是否有效？或應
    經其他有關機關核可而未經核可時，是否有效，發生疑問…
    等），甚或對請求人請求公證之真意有所不明時，自應將其
    疑慮一一說明，並為適當之曉諭。又上述有疑義之情形，於
    向請求人說明後，若請求人仍堅持其意見，而公證人之疑慮
    猶存時，公證人宜仍依其請求而為公證，以應事實需要；惟
    須於公證書上記載其說明及請求人仍堅持其請求公證之情形
    ，以明責任，爰參考德國公證法第十七條第二項、第十八條
    及奧地利公證法第五十三條之例，增設本條，明定此類疑義
    公證事件之處理方法，俾資依循。三、至公證人對於請求公
    證之內容，如已知其違反法令或有無效或其他不得公證之情
    形，或於依上述規定向請求人為說明後，發現請求公證之事
    項確有違法、無效或不得公證之情形，應均屬於本法第七十
    條及第十五條所定不得公證或得拒絕公證之範疇，公證人自
    得援引各該規定拒絕其公證，不適用本條之規定。」，更明
    確可知，公證人對於請求公證之內容，「已知」其違反法令
    或有無效或其他不得公證之情形，即應依公證法第70條及第
    15條拒絕其公證，不再適用第72條規定，是以，第72條係僅
    於認知或解釋上對於請求公證之內容是否符合法令或對請求
    人之真意「有懷疑時」，而為加註意見之公證，如於公證人
    已經確知有拒絕公證之事由時，即當應拒絕公證，始符法律
    規定。再參諸前揭說明，駐外領務人員辦理公證事務辦法第
    7 條第1項第4款、第6款即係屬公證法第15條拒絕公證之列
    舉事由，且法文亦明確表示應拒絕驗證，故辦理公證事務之
    領務人員對於請求公證之內容，已知違反中華民國法令或為
    無效之法律行為及請求目的或文書內容顯然不法、不當或不
    符中華民國利益者，自應拒絕，否則如認僅能加駐意見，該
    辦法第7條第1項第4款、第6款豈非具文，形同架空法律賦予
    領務人員於存有得拒絕驗證之事由時，應予拒絕之規定，亦
    與授權母法公證法之立法意旨相違。從而，本件相對人既經
    其調查結果，認異議人顯無結婚之真意而有駐外領務人員辦
    理公證事務辦法第7條第1項第6款事由，即應拒辦理驗證，
    異議人認相對人無庸實質審查僅得加註意見，不得拒絕驗證
    ，顯無理由，洵無足採。
五、據上論結，本件聲明異議為無理由，依駐外領務人員辦理公
    證事務辦法第8條第3項，裁定如主文。
中    華    民    國   100    年    12    月    29    日
                  民事第五庭    法  官  羅月君
以上正本係照原本作成
如對本裁定抗告須於裁定送達後10日內向本院提出抗告狀，並繳
納抗告費新臺幣1,000元。
中    華    民    國   100    年    12    月    29    日
                                書記官  王文心